臺灣高等法院刑事判決
109年度上訴字第2868號
上  訴  人  臺灣新竹地方檢察署檢察官
被      告  謝翔安




上列上訴人因被告違反山坡地保育利用條例案件，不服臺灣新竹
地方法院108年度訴字第761號，中華民國109年6月24日第一審判
決（起訴案號：臺灣新竹地方檢察署108年度調偵字第257、258
號），提起上訴，本院判決如下：
    主    文
原判決撤銷。
丙○○犯山坡地保育利用條例第三十四條第一項之非法占用、開發
罪，累犯，處有期徒刑陸月，如易科罰金，以新臺幣壹仟元折算
壹日。
未扣案之犯罪所得新臺幣貳拾萬零玖佰捌拾伍元沒收，於全部或
一部不能沒收或不宜執行沒收時，追徵其價額。
    犯罪事實
一、丙○○明知坐落新竹縣○○鄉○○段000○000○000地號土地（下稱
    系爭土地）為甲○○、乙○○共有之土地，並非其向陳雲長承租
    坐落同地段799、800、801、802、1406地號土地之範圍，且
    均為經主管機關依山坡地保育利用條例公告之山坡地，依山
    坡地保育利用條例第10條規定，不得非法占用。竟意圖為自
    己不法之利益，未經甲○○與乙○○之同意，自民國107年3月9
    日某時許起至同年5月6日某時許止，以日薪新臺幣（下同）
    2,000元之代價，僱用不知情之蔡振輝駕駛挖土機在系爭土
    地為開發整地行為，而占用新竹縣○○鄉○○段000地號土地159
    8.3平方公尺、同地段808地號土地543.08平方公尺、同地段
    809地號土地195.65平方公尺。
二、案經甲○○、乙○○訴請新竹縣政府警察局新湖分局報請臺灣新
    竹地方檢察署檢察官偵查起訴。
    理    由
壹、證據能力部分：
一、按被告以外之人於偵查中向檢察官所為之陳述，除顯有不可
    信之情況者外，得為證據，刑事訴訟法第159條之1第2項定
    有明文。蓋現行法之檢察官仍有訊問被告、證人及鑑定人之
    權限，其應踐行之程序又多有保障被告或被害人之規定，證
    人、鑑定人於偵查中亦均須具結，就刑事訴訟而言，其司法
    屬性甚高；而檢察官於偵查程序取得之供述證據，其過程復
    尚能遵守法令之規定，是其訊問時之外部情況，積極上具有
    某程度之可信性，除消極上顯有不可信之情況者外，均得為
    證據。故主張其為不可信積極存在之一方，自應就此欠缺可
    信性外部保障之情形負舉證責任（最高法院98年度台上字第
    2904號判決意旨參照）。從而，被告以外之人前於偵查中，
    經具結後所為證述，除反對該項供述具有證據能力之一方，
    已釋明「顯有不可信之情況」之理由外，皆得為證據。查證
    人即告訴人甲○○、乙○○（以下合稱告訴人2人）於偵查中向
    檢察官所為之陳述（見偵卷第110頁反面至112頁），均係以
    證人之身分，經檢察官告以具結之義務及偽證之處罰，經其
    等具結，而於負擔偽證罪之處罰心理下所為，均係經以具結
    擔保其等證述之真實性。又告訴人2人於檢察官訊問時，並
    無證據顯示係遭受強暴、脅迫、詐欺、利誘等外力干擾情形
    ，或在影響其等心理狀況致妨礙其等自由陳述等顯不可信之
    情況下所為，被告丙○○亦未具體指明告訴人2人於偵查中，
    接受檢察官訊問時之外部情況，有何不可信之事由，參酌上
    開所述，自無從認定告訴人2人於偵查中向檢察官所為之所
    述，有何顯不可信之情況，揆諸前開說明，告訴人2人於偵
    查中向檢察官所為之證述，既均無顯不可信之情況，自均有
    證據能力。至告訴人2人於偵查中向檢察官所為之證述，固
    屬未經被告反對詰問之傳聞證據，惟未經被告行使詰問權之
    被告以外之人於偵查中向檢察官所為之陳述，應屬未經完足
    調查之證據，非謂無證據能力。且被告及其原審辯護人於原
    審及本院審理時均未聲請傳喚告訴人2人到庭，顯已捨棄該
    等證人之交互詰問及對質之權利，就該未曾傳喚到庭對質、
    詰問之偵查中之證詞，調查證據亦已完足，均得援引作為本
    案之證據。被告及其原審辯護人以告訴人2人於偵查中之陳
    述均為被告以外之人於審判外之陳述為由，主張告訴人2人
    於偵查中向檢察官所為之陳述無證據能力云云，即非可採。
二、次按被告以外之人於審判外之言詞或書面陳述，除法律有規
    定者外，不得做為證據，刑事訴訟法第159條第1項定有明文
    。查告訴人2人於警詢所為之陳述，經核該等證言並無刑事
    訴訟法第159條之2之情形，亦不符合同法第159條之3、第15
    9 條之5之規定，是告訴人2人於警詢所為之陳述，自不得作
    為認定被告犯罪事實之證據。
三、復按被告於第二審經合法傳喚無正當之理由不到庭者，得不
    待其陳述，逕行判決，刑事訴訟法第371條定有明文，此係
    因被告已於第一審程序到庭陳述，並針對事實及法律為辯論
    ，應認已相當程度保障被告到庭行使訴訟權，如被告於第二
    審經合法傳喚無正當之理由不到庭，為避免訴訟程序延宕，
    期能符合訴訟經濟之要求，並兼顧被告訴訟權之保障，除被
    告於上訴書狀內已為與第一審不同之陳述外，應解為被告係
    放棄在第二審程序中為與第一審相異之主張，而默示同意於
    第二審程序中，逕引用其在第一審所為相同之事實及法律主
    張。從而，針對被告以外之人於審判外之陳述，倘被告於第
    一審程序中已依刑事訴訟法第159條之5規定，為同意或經認
    定為默示同意作為證據，嗣被告於第二審經合法傳喚不到庭
    ，並經法院依法逕行判決，揆諸前揭說明，自應認被告於第
    二審程序中，就前開審判外之陳述，仍採取與第一審相同之
    同意或默示同意。又按被告以外之人於審判外之陳述，雖不
    符刑事訴訟法第159條之1至第159條之4之規定，然經當事人
    於審判程序同意作為證據，法院審酌該言詞陳述或書面陳述
    作成時之情況，認為適當者，亦得為證據；當事人、代理人
    或辯護人於法院調查證據時，知有刑事訴訟法第159條第1 
    項不得為證據之情形，而未於言詞辯論終結前聲明異議者，
    視為有前項之同意，刑事訴訟法第159條之5定有明文。查，
    本判決下列認定事實所引用之被告以外之人於審判外所為之
    其餘供述證據資料（包含人證與文書等證據），並無證據證
    明係公務員違背法定程序所取得；而檢察官對本院準備程序
    期日提示之卷證，均同意其等證據能力（見本院卷第78頁）
    ，且迄至言詞辯論終結前亦未再聲明異議，而被告於原審準
    備程序期日中亦同意其等證據能力（見原審卷第125至126頁
    ），復未就本案提起上訴，再於本院審判時經合法傳喚無正
    當理由未到庭，而未對證據能力聲明異議，經本院審酌本案
    證據資料作成時之情況，核無違法取證或其他瑕疵，證明力
    亦無明顯過低之情形，認為以之作為證據為適當，依刑事訴
    訟法第159條之5規定，自均得作為證據。
四、至於非供述證據部分，檢察官於本院準備程序期日中均不爭
    執其等證據能力（見本院卷第78至83頁），被告於原審準備
    程序期日中亦同意其等證據能力（見原審卷第125至126頁）
    ，復均查無違反法定程序取得或其他不得作為證據之情形，
    且經本院於審理期日提示予檢察官而為合法調查，應認均有
    證據能力。　
 貳、實體部分：
一、認定犯罪事實所憑之證據及理由：　　
    被告雖經合法傳喚，無正當理由未到庭陳述，惟依其於原審
    之陳述，固不否認未經告訴人2人之同意，自107年3月9日某
    時許起至同年5月6日某時許止，占用新竹縣○○鄉○○段000地
    號土地1598.3平方公尺、同地段808地號土地543.08平方公
    尺、同地段809地號土地195.65平方公尺等事實，惟矢口否
    認有何違反山坡地保育利用條例之犯行，辯稱：系爭土地已
    非山坡地保育利用條例所定之山坡地，伊在系爭土地上之整
    地行為，與山坡地保育利用條例規定無涉云云。經查：
　㈠被告明知系爭土地為告訴人2人共有之土地，並非其向陳雲長
    承租坐落新竹縣○○鄉○○段000○000○000○000○0000地號土地之
    範圍，竟意圖為自己不法之利益，未經告訴人2人同意，自1
    07年3月9日某時許起至同年5月6日某時許止，以日薪2,000
    元之代價，僱用不知情之蔡振輝駕駛挖土機在系爭土地為開
    發整地行為，而占用新竹縣○○鄉○○段000地號土地1598.3平
    方公尺、同地段808地號土地543.08平方公尺、同地段809地
    號土地195.65平方公尺等事實，業據被告於原審審理時坦承
    不諱（見原審卷第275至294頁），核與告訴人2人、吳佳靜
    、廖浩伯於偵查中之證述、證人蔡振輝於警詢時及原審審理
    時之證述、證人陳雲長於警詢、偵查及原審審理時之證述情
    節大致相符（見偵12324卷第45至49、65至69、110 至119頁
    ；偵3523卷第21頁；原審卷第155至184頁），並有新竹縣政
    府107年6月29日府農保字第0000000000號函及其檢附新竹縣
    山坡地違規使用案件現場會勘紀錄、租賃契約、現場會勘照
    片、新竹縣新湖地政事務所土地所有權狀、土地複丈成果圖
    、現場照片、新竹縣政府環境保護局107年12月26日環業字
    第0000000000號函及其檢附該局稽查工作紀錄、現場照片、
    土地登記第一類謄本、履勘現場筆錄、新竹縣新湖地政事務
    所108年2月20日新湖地測字第0000000000號函及其檢附土地
    複丈成果圖等件在卷可稽（見他卷第6至13、16至20頁；偵1
    2324卷第61至64、70至74、83至97、139至153、181至190頁
    ），足認被告任意性之自白核與事實相符，應堪認定。
　㈡按山坡地保育利用條例所稱山坡地，係指國有林事業區、試
    驗用林地及保安林地以外，經中央或直轄市主管機關參照自
    然形勢、行政區域或保育、利用之需要，就合於一、標高在
    100公尺以上者；二、標高未滿100公尺，而其平均坡度在百
    分之5以上者情形之一者劃定範圍，報請行政院核定公告之
    公、私有土地，山坡地保育利用條例第3條定有明文。次按
    行政機關依據委任立法而制定具有填補空白刑法補充規範之
    法規命令，雖可視為具法律同等之效力，然該法規命令之本
    身，僅在補充法律構成要件之事實內容，即補充空白刑法之
    空白事實，並無刑罰之具體規定，究非刑罰法律，該項補充
    規範之內容，縱有變更或廢止，對其行為時之法律構成要件
    及處罰之價值判斷，並不生影響，於此，空白刑法補充規範
    之變更，僅能認係事實變更，不屬於刑罰法律之變更或廢止
    之範疇，自無刑法第2 條第1 項法律變更之比較適用問題，
    應依行為時空白刑法填補之事實以適用法律（最高法院94年
    度台上字第771號、106年度台上字第371號判決意旨參照）
    。查系爭土地於案發時原屬山坡地，非屬國有林事業區及保
    安林地。嗣經行政院農業委員會（下稱農委會）通盤檢討新
    竹縣山坡地範圍，陳報行政院於108 年10月24日以院臺農字
    第0000000000號函核定，農委會於108年11月19日以農授水
    保字第0000000000號公告「劃出山坡地範圍」，系爭土地現
    已非屬山坡地保育利用條例之山坡地等情，有土地登記第一
    類謄本、農委會水土保持局山坡地查詢結果、農委會水土保
    持局109年4月27日水保監字第0000000000號函、農委會林務
    局109年5月12日林企字第0000000000號函等件在卷可參（見
    原審卷第253至264、267頁），足認系爭土地現雖已非山坡
    地保育利用條例與水土保持法所規範之「山坡地」，惟於案
    發時均為山坡地保育利用條例所規範之「山坡地」，揆諸上
    揭意旨，此變更即屬事實變更，並非刑罰法律有所變更，不
    生新舊法比較適用問題，應依行為時空白刑法填補之事實適
    用法律，則系爭土地仍應依被告行為時之規定認定均為山坡
    地保育利用條例所規範之「山坡地」，是被告前開所辯，顯
    屬事後卸責之詞，不足採信。
　㈢綜上所述，被告所辯，不足採信。本件事證明確，被告前開
    犯行洵堪認定，應予依法論科。
二、論罪：
  ㈠按在公有或他人山坡地內，不得擅自墾殖、占用或從事山坡
    地保育利用條例第9條第1款至第9款之開發、經營或使用行
    為，山坡地保育利用條例第10條定有明文。次按山坡地保育
    利用條例第34條第1項之非法占用罪，係刑法第320條第2項
    竊佔罪之特別規定，依特別法優於普通法之法律競合關係，
    應依山坡地保育利用條例第34條第1項規定論處，無刑法上
    竊佔罪之適用。查系爭土地係告訴人2人所有之山坡地，被
    告未得土地所有人即告訴人2人之同意，即逕自在系爭山坡
    地開挖、整地而為開發、占用行為，業如前述，是核被告所
    為，係違反山坡地保育利用條例第10條、第9條第9款不得在
    他人山坡地擅自占用及從事其他開發行為之規定，應依同條
    例第34條第1項規定處罰。
　㈡被告利用不知情之蔡振輝遂行前開非法占用、開發罪，為間
    接正犯。　
　㈢依108年2月22日公布之司法院釋字第775號解釋文：「刑法第
    47條第1項規定：『受徒刑之執行完畢，或一部之執行而赦免
    後，5年以內故意再犯有期徒刑以上之罪者，為累犯，加重
    本刑至二分之一。』有關累犯加重本刑部分，不生違反憲法
    一行為不二罰原則之問題。惟其不分情節，基於累犯者有其
    特別惡性及對刑罰反應力薄弱等立法理由，一律加重最低本
    刑，於不符合刑法第59條所定要件之情形下，致生行為人所
    受之刑罰超過其所應負擔罪責之個案，其人身自由因此遭受
    過苛之侵害部分，對人民受憲法第8條保障之人身自由所為
    限制，不符憲法罪刑相當原則，牴觸憲法第23條比例原則。
    於此範圍內，有關機關應自本解釋公布之日起2年內，依本
    解釋意旨修正之。於修正前，為避免發生上述罪刑不相當之
    情形，法院就該個案應依本解釋意旨，裁量是否加重最低本
    刑。」是在該解釋文公布後，本院即應依此就個案裁量是否
    有依刑法第47條第1項規定加重最低本刑之必要。查本案被
    告前⒈因違反懲治盜匪條例案件，經本院臺中分院以89年度
    上更一字第172號判決判處有期徒刑17年確定；⒉因違反國家
    安全法案件，經臺灣臺中地方法院以89年度易字第1888號判
    決有期徒刑8月，復經本院臺中分院以89年度上易字第2122
    號判決駁回上訴確定，嗣經本院臺中分院依中華民國九十六
    年罪犯減刑條例規定，以96年度聲減字第2802號裁定⒉部分
    減為有期徒刑4月，與不得減刑之⒈部分應執行有期徒刑17年
    3月確定；⒊因犯竊盜、加重竊盜罪，經臺灣苗栗地方法院以
    102年度訴字第158號判決分別判處有期徒刑10月、10月、1
    年，應執行有期徒刑2年2月，被告不服提起上訴，經本院臺
    中分院以102年度上易字第1143號判決駁回上訴確定，應與
    上開⒈、⒉所示之罪所餘殘刑接續執行，於105年11月11日因
    縮短刑期假釋出監，假釋中付保護管束，於106年2月10日保
    護管束期滿，假釋未經撤銷，其未執行之刑，以已執行論，
    有本院被告前案紀錄表1份在卷可參，其於有期徒刑執行完
    畢5年內故意再犯本案最重本刑為有期徒刑以上之罪，符合
    刑法第47條第1項累犯之規定，本院審酌被告所犯之前案分
    別為懲治盜匪條例案件、國家安全法案件、竊盜與加重竊盜
    罪，與本案所犯山坡地保育利用條例第三十四條第一項之非
    法占用、開發罪間不具有相同或類似之性質，亦非屬具有重
    大惡性特徵之犯罪類型，且審慎考量本案情節、被告之主觀
    惡性、危害程度及罪刑相當原則，爰就被告所犯，不依刑法
    第47條第1項規定加重其最低本刑，附此敘明。
三、撤銷改判之理由：
  ㈠原審認被告犯竊佔犯行，事證明確，予以論罪科刑，固非無
    見。惟查：被告此部分所為係犯山坡地保育利用條例第三十
    四條第一項之非法占用、開發罪，業經本院認定如前，原審
    未察，遽認被告係犯竊佔罪，容有未洽。檢察官上訴意旨執
    此指摘原判決不當，為有理由，自應由本院予以撤銷改判。
　㈡爰以行為人之責任為基礎，審酌被告為一己之私利，未獲土
    地所有權人同意，即擅自在告訴人2人所有之山坡地上開挖
    整地而為開發、占用行為，面積廣達2337.03平方公尺（計
    算式：1598.3+543.08+195.65=2337.03），影響告訴人2人
    權益甚鉅，迄今未能與告訴人2人達成和解或獲取諒解，實
    有不該，惟念被告犯後終能坦承其有不法意圖而占用系爭土
    地之行為，態度尚可，兼衡其於原審審理時自陳高中肄業之
    智識程度，經營餐飲業，之前平均月入可達10幾萬元，現在
    虧本，離婚，育有1名已成年子女之家庭經濟狀況等一切情
    狀（見原審卷第288頁），量處如主文第2項所示之刑，並諭
    知易科罰金之折算標準，以資懲儆。
　㈢沒收：
    ⒈按犯罪所得，屬於犯罪行為人者，沒收之；於全部或一部
      不能沒收或不宜執行沒收時，追徵其價額；第1項及第2項
      之犯罪所得，包括違法行為所得、其變得之物或財產上利
      益及其孳息；前條犯罪所得及追徵之範圍與價額，認定顯
      有困難時，得以估算認定之，刑法第38條之1第1項前段、
      第3項、第4項及第38條之2第1項前段分別定有明文。
　　⒉查本案被告因犯本案犯行，獲得使用系爭土地之利益，要
      屬其犯罪所得，應予沒收。又觀之被告透過翔安行國際有
      限公司與陳雲長所簽訂租賃契約，該契約之租賃標的物為
      新竹縣○○鄉○○段000○000○000○000○0000地號土地，面積共
      5875.65平方公尺（計算式：386.83+1343.63+1564.12+17
      82.20+798.87= 5875.65），每月租金25萬元等情，有租
      賃契約及土地登記第二類謄本等件附卷可憑（見偵12324
      卷第63、156至160頁），據此平均計算每平方公尺每月租
      金約43元（計算式：25萬元÷5875.65=43，小數點以下四
      捨五入），被告總計占用相鄰之系爭土地2337.03平方公
      尺，時間約兩個月（107年3月9日起至同年5 月6日止），
      據此核算被告獲得相當於租金之不當得利為20萬985元（
      計算式：2337.03×43×2=200,985，小數點以下四捨五入）
      ，並未扣案，亦未實際合法發還告訴人2人，應依刑法第3
      8條之1第1項前段、第3項、第4項規定宣告沒收，並諭知
      於全部或一部不能沒收或不宜執行沒收時，追徵其價額。
四、被告經合法傳喚，無正當理由不到庭，爰不待其陳述逕行判
    決。
據上論斷，應依刑事訴訟法第369條第1項前段、第364條、第299
條第1項前段、第371條，判決如主文。
本案經檢察官廖啟村提起公訴，檢察官黃怡文提起上訴，檢察官
楊淑芬到庭執行職務。
中　　華　　民　　國　　110 　年　　4 　　月　　21　　日
                  刑事第二十三庭審判長法  官  許永煌
                                      法  官  黃美文
                                      法  官  雷淑雯
以上正本證明與原本無異。
如不服本判決，應於收受送達後20日內向本院提出上訴書狀，其
未敘述上訴之理由者並得於提起上訴後20日內向本院補提理由書
（均須按他造當事人之人數附繕本）「切勿逕送上級法院」。告
訴人或被害人如對於本判決不服者，應具備理由請求檢察官上訴
，其上訴期間之計算係以檢察官收受判決正本之日期為準。
                                      書記官  林立柏
中　　華　　民　　國　　110 　年　　4 　　月　　22　　日
附錄本案論罪科刑法條全文：
山坡地保育利用條例第9條
在山坡地為下列經營或使用，其土地之經營人、使用人或所有人
，於其經營或使用範圍內，應實施水土保持之處理與維護︰一、
宜農、牧地之經營或使用。
二、宜林地之經營、使用或採伐。
三、水庫或道路之修建或養護。
四、探礦、採礦、採取土石、堆積土石或設置有關附屬設施。
五、建築用地之開發。
六、公園、森林遊樂區、遊憩用地、運動場地或軍事訓練場之開
    發或經營。
七、墳墓用地之開發或經營。
八、廢棄物之處理。
九、其他山坡地之開發或利用。
　　
山坡地保育利用條例第10條
在公有或他人山坡地內，不得擅自墾殖、占用或從事前條第1款
至第9款之開發、經營或使用。

山坡地保育利用條例第34條
違反第10條規定者，處6月以上5年以下有期徒刑，得併科新臺幣
60萬元以下罰金。
前項情形致釀成災害者，加重其刑至二分之一；因而致人於死者
，處5年以上12年以下有期徒刑，得併科新臺幣100萬元以下罰金
；致重傷者，處3年以上10年以下有期徒刑，得併科新臺幣80萬
元以下罰金。
因過失犯第1項之罪致釀成災害者，處1年以下有期徒刑，得併科
新臺幣60萬元以下罰金。
第1項未遂犯罰之。
犯本條之罪者，其墾殖物、工作物、施工材料及所使用之機具，
不問屬於犯罪行為人與否，沒收之。